【裁判字號】    97,簡,12
【裁判日期】    970630
【裁判案由】    嚴重急性呼吸道症候群防治及紓困暫行條例
【裁判全文】
臺北高等行政法院判決
                                     97年度簡字第00012號
原      告  甲○○
被      告  臺北市政府
代  表  人  乙○○市長）住同.
上列當事人間因嚴重急性呼吸道症候群防治及紓困暫行條例事件
，原告不服行政院衛生署中華民國96年12月28日衛署訴字第0960
063885號訴願決定，提起行政訴訟，本院判決如下：
    主      文
原告之訴駁回。
訴訟費用由原告負擔。
    事實及理由
一、程序說明：
    本件因屬不服行政機關所為罰鍰處分而涉訟，其標的之金額
    為新臺幣（下同）6 萬元，係在20萬元以下，依行政訴訟法
    第229 條第1 項第2 款、第2 項規定及司法院民國（下同）
    92年9 月17日（92）院臺廳行一字第23681 號令，應適用簡
    易程序，本院並依同法第233 條第1 項規定，不經言詞辯論
    ，逕行裁判。
二、事實概要：
    原告於92年5 月8 日（SARS流行期間）由疫區澳門返國，入
    境時填報聯絡地址為臺北市○○路53號4 樓，應於前揭地址
    接受居家隔離，經萬華區頂碩里SARS抗疫作戰小組於92年5
    月17日9 時50分、14時50分及16時50分按址訪查，發現原告
    並未依規定於通報地址居家隔離，被告遂以原告違反行為時
    嚴重急性呼吸道症候群防治及紓困暫行條例第8 條第1 項規
    定，爰依同法第18條第2 項規定，於92年5 月17日開立府衛
    一字第09214419300 號處分書，處原告6 萬元罰鍰。原告不
    服經訴願被駁回，提起行政訴訟。
三、兩造聲明：
  (1)原告聲明求為判決：
    訴願決定及原處分均撤銷。
    訴訟費用由被告負擔。
  (2)被告聲明求為判決：
    原告之訴駁回。
    訴訟費用由原告負擔。
四、兩造之理由：
  (1)原告主張之理由：
    原告自77年將戶口從嘉義縣遷至目前的戶籍地（即臺北市
      ○○路53號）之後，就一直未曾居住在該處所，於92年5
      月發生SARS事件時，衛生局抗疫作戰小組至上開地址作隔
      離居家調查，當然就找不到原告，且該戶籍地早在數年前
      就被列為空戶，故原告就衛生局人員至該處作隔離居家調
      查並不知情，且罰單寄至上開地址原告亦不知道，而在入
      境機場時，也沒有人員向原告解釋依法令會罰6 萬元之內
      容，本件應撤銷原處分。
    原告係於96年11月打電話至法務部行政執行署臺北行政執
      行處詢問有關稅金之問題時才無意間得知被罰款6 萬元，
      且於92年5 月開罰至今，時間上已將近5 年之久，是否已
      超過處分之時效，值得探討。
    本件被告主張原告92年5 月於入境機場（即小港機場）時
      ，衛生署疾病管制局在機場除了要求填寫SARS防治調查表
      之外，尚有發給旅客所謂的「SARS專案防疫強制隔離通知
      書」以及有人員在機場解說填表及測體溫之事云云，完全
      係以偏概全。蓋原告當時除了填寫SARS防治調查表之外，
      原告確實沒有看到所謂的隔離通知書，以及人員在機場解
      說填表及測體溫之事，其係確實不存在之事。又被告主張
      衛生署疾病管制局所提供之隔離通知書有原告之簽名，亦
      屬不實，本件原告僅有在SARS防治調查表上簽名（蓋因時
      間久遠，印象中原告似乎有填寫SARS防治表，惟亦無法確
      定），原告從未接獲隔離通知書，更不可能於其上簽名。
      (2)被告主張之理由：
    「經各級衛生主管機關認定應強制接受居家隔離、集中隔
      離或隔離治療者，不得拒絕、規避或妨礙；其受隔離期間
      ，應遵行各級衛生主管機關之指示。」、「違反第8 條第
      1 項規定者，由各級衛生主管機關處新臺幣6 萬元以上30
      萬元以下罰鍰。」為行為時嚴重急性呼吸道症候群防治及
      紓困暫行條例第8 條第1 項、第18條第2 項所明定，合先
      陳明。
    行政程序法第103 條規定：「有下列各款情形之一者行政
      機關得不給予陳述意見之機會︰... 二、情況急迫，如予
      陳述意見之機會，顯然違背公益者。....五、行政處分所
      根據之事實，客觀上明白足以確認者。... 」。又行政院
      衛生署疾病管制局「嚴重急性呼吸道症候群（SARS）專案
      防疫強制隔離通知書」規定受通知人：24小時內向您在SA
      RS防制調查表所填的地址之鄉鎮（市、區）衛生所或....
      完成報到以及在強制隔離期間內，非經管理單位許可，不
      得外出。另依內政部92年5 月8 日台內民字第0920073419
      號函送「查訪強制居家隔離者標準作業流程」規定：與SA
      RS病患密切接觸者或可能接觸者未經衛生單位同意外出者
      ，如未聯絡到當事人，移由衛生機關依法裁罰。被告另訂
      「臺北市政府執行SARS居家隔離聯合稽查工作計畫」，授
      權各區聯合稽查小組對於違反居家隔離規定者，當場開立
      處分書。
    本件行政處分送達日期為92年5 月17日，且被告亦曾催繳
      ，並於94年10月17日移送法務部行政執行署臺北行政執行
      處執行，自未逾越行政程序法第131 條所規定之5 年時效
      ，原告指稱顯有誤會。
    行政院SARS疫情災害因應委員會境外管制組新聞稿發布由
      病例集中區入境（中國大陸各省、新加坡、加拿大）之旅
      客92年4 月29日起強制隔離10天之規定，原告謂之「5 月
      於入境機場時，....僅填寫SARS防治調查表，並無填寫所
      謂SARS專案防疫強制隔離通知書....云云」，92年SARS疫
      情發生，上述相關規定措施不斷於媒體等大眾傳播工具放
      送，且原告入境時間適逢疫情最為嚴重之時，各海關防疫
      人員均詳加告知，當時亦有媒體單位現場報導等，且原告
      於海關時填寫「填寫SARS防治調查表」本就應據實以告其
      身體狀況及聯絡住所，何來明知臺北住所被通告空戶卻填
      寫該地址，實有逃避稽查之嫌，況「填寫SARS防治調查表
      」及「SARS專案防疫強制隔離通知書」海關入境處尚有大
      型海報等宣導，媒體每天公布隔離人數等，且在當時疫情
      蔓延的同時，相關作業程序均循標準作業流程辦理，絕非
      因機場不同，有不同作業程序，實非原告以不知情及未接
      獲通知來塘塞，況且原告要變更隔離地亦可向臺北市萬華
      區衛生所（94年1 月1 日改制為臺北市萬華區健康服務中
      心）申請。
    原告稱未感染SARS，亦無任何症狀....等等，但為防疫之
      目的，曾與SARS可能個案及疑似個案密切接觸者及從病例
      集中地區入境者，即使尚無發燒等症狀，仍屬高危險群，
      為確定這些人是否曾被感染，一旦發病可立刻送醫治療外
      ，並可避免將疾病再傳染給其他的人，因此需要居家隔離
      10天。居家隔離義務人應確實待在家中依法隔離，勿輕易
      外出；如有不得已情況需外出，除B 級專案隔離者買便當
      、報紙、倒垃圾等情況外，均應經過衛生所管理單位同意
      ，經同意外出者應全程戴上口罩、留存外出紀錄，並嚴禁
      搭乘公車、火車、捷運及前往人群聚集地區，如百貨公司
      、量販店、銀行、圖書館、菜市場及網咖等。原告違反居
      家隔離規定，事證明確，被告依嚴重急性呼吸道症候群防
      治及紓困暫行條例第8 條第1 項及第18條第2 項處6 萬元
      罰鍰，認事用法並無違誤。
    本件原處分書載明「受處分人若有不服，請依訴願法第58
      條規定自處分書達到（或公告期滿）之次日30日內繕具訴
      願書向本府遞送」，原告並未在期限內提出訴願，原處分
      自已確定，併予陳明。
五、得心證之要領：
  (1)本件原處分（參訴願卷p-08），被告稱送達日期為92年5 月
    17日（參訴願卷p-09，被告對臺北市○○路53號4 樓之地址
    送達經退回），該原處分自非合法送達，而原告自稱係於96
    年11月無意間得知被罰款6 萬元，而於96年11月30日提起訴
    願（參訴願卷p-11），程序上應無違誤。而被告另稱原處分
    書載明「受處分人若有不服，請依訴願法第58條規定自處分
    書達到（或公告期滿）之次日30日內繕具訴願書向本府遞送
    」，原告並未在期限內提出訴願，原處分自已確定者，參見
    訴願法第14條第1 項「訴願之提起，應自行政處分達到或公
    告期滿之次日起30日內為之」，被告未提出應如何公告、如
    何公告期滿之相關資料供參，且卷內並無相關資料可供參酌
    ，本件訴願並未逾期，核先敘明。
  (2)按「經各級衛生主管機關認定應強制接受居家隔離、集中隔
    離或隔離治療者，不得拒絕、規避或妨礙；其受隔離期間，
    應遵行各級衛生主管機關之指示。」「....有下列各款情形
    之一者，除得逕行強制處分外，由各級衛生主管機關處新臺
    幣6 萬元以上30萬元以下罰鍰：1 、....違反第5 條、第8
    條第1 項或第5 項規定。....。」為行為時嚴重急性呼吸道
    症候群防治及紓困暫行條例第8 條第1 項及第18條第2 項第
    1 款所明定。而本件原告於92年5 月8 日（SARS流行期間）
    由疫區澳門返國，入境時填報之地址為臺北市○○路53號4
    樓，應於該地址接受居家隔離，經萬華區頂碩里SARS抗疫作
    戰小組於92 年5月17日三次按址訪查，發現原告並未依規定
    於通報地址居家隔離，此有SARS防治調查表、嚴重急性呼吸
    道症候群（SARS）專案防疫強制隔離通知書及臺北市萬華區
    頂碩里SARS抗疫作戰小組訪查結果表影本附卷可稽，其違規
    事實足可認定，被告依法處分，並無不合。
  (3)原告雖稱自77年戶口遷到戶籍地址（臺北市○○路53號）之
    後從未住在該處所，衛生局人員至該地址當然找不到人，入
    境時並不知衛生局會調查SARS之事，故填寫調查單時，認為
    寫戶籍地址較為妥當，且於小港機場入境時，沒有接獲所謂
    的隔離通知書云云。惟查，SARS流行期間，為防止疫情擴散
    ，衛生署疾病管制局於民眾入境時均要求其填寫SARS防治調
    查表，並發給嚴重急性呼吸道症候群（SARS）專案防疫強制
    隔離通知書，上載「....於24小時內向您在SARS防治調查表
    所填的地址之鄉鎮（市、區）衛生所或村（里）長或服務公
    司主管完成報到....。」，本件據疾病管制局提供原告之隔
    離通知書，上有原告簽名，顯見其確有接獲隔離通知書，所
    訴未接獲隔離通知書云云，顯屬卸責之詞。又原告入境時，
    於SARS防治調查表上填寫聯絡地址：臺北市○○路53號4 樓
    （參訴願卷p-10），應依所填報之地址接受居家隔離，尚難
    以其未住在該處所為由而主張免責。而且防疫措施之居家隔
    離，是針對防疫之目的而來，曾與SARS可能個案及疑似個案
    密切接觸者及從病例集中地區入境者，即使尚無發燒等症狀
    ，仍屬高危險群，為確定這些人是否曾被感染，一旦發病可
    立刻送醫治療外，並可避免將疾病再傳染給其他的人，因此
    需要居家隔離10天，故原告稱「僅有在SARS防治調查表上簽
    名，從未接獲隔離通知書，更不可能於其上簽名」者，因原
    告於SARS流行期間由疫區澳門返國，已屬從病例集中地區入
    境者而需要居家隔離10天，所稱自無足憑。
六、綜上所述，原告主張各節，均無可採，原處分以原告違反行
    為時嚴重急性呼吸道症候群防治及紓困暫行條例第8 條第1
    項規定，爰依同法第18條第2 項規定，處最低罰鍰6 萬元，
    核無違誤，訴願決定予以維持，亦無不合。原告仍執前詞，
    訴請撤銷，為無理由，應予駁回。本件事證已臻明確，兩造
    其餘攻擊防禦方法均與本件判決結果不生影響，故不逐一論
    述，併此敘明。
七、據上論結，本件原告之訴為無理由，爰依行政訴訟法第233
    條第1 項、第98條第1 項前段，判決如主文。
中    華    民    國    97    年     6    月   30     日
                       臺北高等行政法院第三庭
                                       法  官  陳心弘
上為正本係照原本作成。
本件以訴訟事件所涉及之法律見解具有原則性者為限，始得於本
判決送達後20日內向本院提出上訴狀並表明上訴理由，如已於本
判決宣示後送達前提起上訴者，應於判決送達後20日內補具上訴
理由（均按他造人數附繕本），且經最高行政法院許可後方得上
訴。
中    華    民    國    97    年     6    月   30     日
                                       書記官  鄭聚恩


司法院資訊處製作；財團法人民間司法改革基金會備份。
